【裁判字號】    97,重訴,324
【裁判日期】    980731
【裁判案由】    拆屋還地等
【裁判全文】
臺灣桃園地方法院民事判決             97年度重訴字第324號
原      告  甲○○
訴訟代理人  范綱祥律師
被      告  桃園縣政府警察局
法定代理人  丁○○
訴訟代理人  沈朝標律師
上列當事人間拆屋還地等事件，本院於民國98年7 月17日言詞辯
論終結，判決如下：
    主      文
被告應將如附圖編號Ａ、Ｂ、Ｃ、Ｄ、Ｅ所示之地上物其中坐落
於桃園縣大溪鎮○○段頭寮小段一一一之二、一一二之一地號土
地內者（面積共計844 平方公尺）拆除，並將所占用土地騰空返
還原告及其他共有人全體。
被告應給付原告新台幣伍萬伍仟佰陸拾伍元，並自民國九十七
年十月二十三日起至返還前項土地之日止，按月給付原告新台幣
玖佰貳拾元。
原告其餘之訴駁回。
訴訟費用由被告負擔。
本判決第一項於原告以新台幣壹拾捌萬伍仟元為被告供擔保後，
得假執行。但被告如以新台幣伍拾伍萬仟陸佰陸拾肆元為原告
預供擔保，得免為假執行。
本判決第二項於原告以新台幣壹萬玖仟元為被告供擔保後，得假
執行。但被告如以新台幣伍萬伍仟佰陸拾伍元為原告預供擔保
，得免為假執行。
原告其餘假執行之聲請駁回。
    事實及理由
壹、程序方面：
    按訴狀送達後，原告不得將原訴變更或追加他訴，但擴張或
    減縮應受判決事項之聲明者，則不在此限。民事訴訟法第25
    5 條第1 項第3 款定有明文。本件原告起訴時之第1 項聲明
    為：被告應將坐落於桃園縣大溪鎮○○段頭寮小段第111 之
    2 號地號及同段第112 之1 號地號土地（下合稱系爭2 筆土
    地）上之地上物及其他物品拆除騰空，將該土地回復原狀返
    還原告及其餘共有人。嗣經本院會同大溪地政事務所人員勘
    測占用系爭2 筆土地之地上物，並經大溪地政事務所於民國
    98年1 月19日以溪地測字第0982000030號函覆本院測繪之土
    地複丈成果圖（即附圖）後，原告乃於98年2 月24日具狀更
    正上開第1 項聲明為：被告應將坐落於系爭2 筆土地上之地
    上物及其他物品拆除騰空，將占用部分計844 平方公尺土地
    回復原狀返還原告及其餘共有人（卷第70頁）。核其更正後
    之聲明僅屬減縮應受判決事項之聲明，而不涉及訴之變更或
    追加，參照前開規定，應予准許。
貳、實體方面：
一、原告起訴主張：
  (一)系爭2 筆土地原為訴外人即原告之父江清成（已歿）與其他
    共有人所有，江清成應有部分各為4 分之1 。嗣原告於72年
    間繼承江清成之應有部分而與其他共有人共有系爭2 筆土地
    。惟自65年間起，系爭2 筆土地即遭被告無權占用至今，被
    告未曾給付任何租金，並於系爭土地上興建門牌號碼為桃園
    縣大溪鎮○○路○ 段1268號之磚造建築物，因當時尚處戒嚴
    時期，江清成未便對被告無權占用之行為為反對之意思表示
    ，嗣後戒嚴解除且原告經繼承成為系爭2 筆土地之共有人，
    曾陸續與被告接洽、協商解決被告占用系爭土地之問題，被
    告遂於92年11月3 日提出協調方案，表示願依當期土地公告
    地價之10％給付租金並追溯5 年。觀諸上開92年11月12日桃
    警後字第0920018563號函檢附之該次協調會議紀錄內容載以
    ：「桃園縣政府警察局應將占用之慈湖分駐所辦公廳舍尋行
    政程序辦理報廢並拆屋還地」，被告顯然知悉且承認係無權
    占用系爭2 筆土地。從而，被告無權占有原告與其餘共有人
    所有之系爭2 筆土地，原告自得依民法第767 條前段、第82
    1 條及第179 條之規定，請求被告返還系爭2 筆土地及使用
    系爭2 筆土地相當於租金之不當得利。又按租金以不超過土
    地及其建築物申報總價年息百分之10為限；土地所有權人未
    於公告期間申報地價者，以公告地價百分之80為其申報地價
    ，土地法第105 條準用第97條、平均地權條例第16條定有明
    文。據此，原告所有系爭2 筆土地應有部分4 分之1 ，應得
    請求返還自起訴狀送達被告之日回溯5 年及自起訴狀繕本送
    達被告之翌日起至返還土地止，此等期間被告因占用系爭2
    筆土地所得利益之4 分之1 ，且因系爭2 筆土地遭被告占用
    作為慈湖分駐所使用，加上零星建築物占地逾250 坪，其餘
    部分則開闢為停車場等附屬措施，縱尚有零星土地未使用，
    然被告上開使用情況已導致原告對系爭2 筆土地全部均無從
    為使用收益，故應以系爭2 筆土地之全部面積計算被告不當
    得利之金額。據此，原告得請求之金額應為692,730 元【計
    算式：（752 ×4,300 ＋859 ×4,300） ×80％×10％×5
    ×1/ 4＝692,730 】，及自起訴狀繕本送達被告翌日起至返
    還土地止，按月給付原告11,546元【計算式：（752 ×4,30
    0 ＋859 ×4,300） ×80％×10％÷12×1/ 4＝11,546】。
  (二)被告雖辯稱伊使用系爭2 筆土地曾經訴外人江清成之同意，
    並提出相關會議記錄為證。惟原告為江清成之繼承人，從未
    聽聞江清成與被告對於系爭2 筆土地有何使用協議。且被告
    所提之桃園縣警察局大溪分局慈湖分駐所用地第二次補償協
    議紀錄及相關被告機關自身之內部往來函稿，均非江清成與
    被告達成協議時之會議紀錄，並無法證明江清成曾同意該協
    議。況前開協議紀錄內容亦與系爭2 筆土地使用現況不符，
    足見被告所執前開協議未曾達成合意，故而無從執行，亦無
    任何效力可言。
  (三)並聲明：1.被告應將坐落於系爭2 筆土地上之地上物及其他
    物品拆除騰空，將占用部分計844 平方公尺土地回復原狀返
    還原告及其餘共有人。2.被告應給付原告692,730 元，並自
    起訴狀繕本送達翌日起至被告返還土地之日止，按月給付原
    告11,546元。3.原告願供擔保請准宣告假執行。
二、被告則以：
  (一)被告所有坐落於系爭2 筆土地之地上物係作為桃園縣警察局
    大溪分局慈湖分駐所使用，於興建前即65年間，原所有權人
    即原告之父江清成及其他共有人即同意無償捐贈系爭2 筆土
    地予被告，並同意被告於系爭2 筆土地上興建辦公廳舍作為
    慈湖分駐所用地，此有桃園縣警察局大溪分局慈湖分駐所用
    地第二次補償協議紀錄可證（被證一）。復觀65年9 月4 日
    桃園縣警察局函稿（被證四）內容可知，被告嗣後即依前揭
    第二次協調會決議以每坪500 元（土地補償金200 元、土地
    改良費300 元）之方式進行收購；而65年11月20日桃園縣警
    察局大溪分局函文（被證五）亦載明該土地已有共有人5 人
    辦理手續完畢一情。嗣被告即於系爭2 筆土地上興建辦公廳
    舍，而此由65年11月29日桃園縣警察局函稿及附件（被證六
    ）記載有興建辦公廳舍之工程計畫預算可知，被告確已價購
    系爭2 筆土地。
  (二)據上，被告前已與江清成間就系爭2 筆土地成立未定期限之
    使用借貸協議，原告係江清成之繼承人，應概括繼承其一切
    權利義務，自應受上開協議之拘束，而被告就系爭2 筆土地
    係以建造房屋居住為使用目的，於被告之房屋非達不堪使用
    之程度，被告使用系爭2 筆土地之目的即尚未完畢，原告自
    不得主張拆屋還地。故原告主張與法不合，應予駁回。再者
    ，該等地上物僅占有系爭2 筆土地之一部，原告以系爭2 筆
    土地全部面積作為不當得利之計算基礎，且以最高額即系爭
    2筆土地申報地價之10％計算不當得利之金額，顯然過高。
  (三)並聲明：1.原告之訴及假執行之聲請均駁回。2.如受不利益
    之判決，請准供擔保宣告免為假執行。
三、原告主張系爭2 筆土地為原告自訴外人江清成（已歿）處繼
    承取得而與他人共有，原告應有部分各為4 分之1 ；部分坐
    落於系爭2 筆土地上如附圖編號A （主體建物）、B （水泥
    鋪設架高地基）、C （水泥鋪設車道）、D （汽車停車鐵架
    棚）、E （機車停車鐵架棚）所示之地上物 (下稱系爭地上
    物）為被告所有用以作為桃園縣警察局大溪分局慈湖分駐所
    使用迄今等情，為被告所不爭執，並有系爭2 筆土地登記謄
    本、本院97年11月28日勘驗筆錄、上開桃園縣大溪地政事務
    所進行測繪並於98年1 月19日以溪地測字第0982000030號回
    覆本院之土地複丈成果圖即附圖、現場照片5 張在卷可稽（
    卷第29-36、58-59、64-65、61-63頁），已堪認定。
四、本件原告主張被告所有之系爭地上物無權占用系爭2 筆土地
    ，本於所有權人之地位訴請被告拆除系爭地上物並返還土地
    ，及返還以系爭2 筆土地全部面積、申報總價年息10％計算
    之相當於租金之不當得利金等語。被告則辯稱前已與江清成
    就系爭2 筆土地成立未定期限之使用借貸協議，江清成同意
    無償出借系爭2 筆土地予被告興建辦公廳舍作為慈湖分駐所
    用地，被告使用系爭2 筆土地之目的尚未完畢，原告自江清
    成處繼承取得系爭2 筆土地應有部分，自應繼受上開協議，
    不得訴請拆屋還地，且被告僅占用系爭2 筆土地之一部，原
    告請求返還占用土地之不當得利金額以系爭2 筆土地全部面
    積、申報地價年息10％計算並不合理等語資為抗辯。是以，
    本件爭點厥為：(一)被告是否有權占用系爭2 筆土地，亦即被
    告與江清成間就系爭2 筆土地有無成立使用借貸之協議？(二)
    被告返還占用系爭2 筆土地之相當於租金之不當得利金額，
    應以如何計算為合理？茲認定如下：
  (一)按以無權占有為原因，請求返還土地者，占有人對土地所有
    權存在之事實無爭執，而僅以非無權占有為抗辯者，土地所
    有權人對其土地被無權占有之事實無舉證責任，占有人自應
    就其取得占有係有正當權源之事實證明之，最高法院85年度
    台上字第1120號判例可資參照。查系爭2 筆土地為原告與他
    人共有，系爭地上物為被告所有且現由被告使用迄今之事實
    ，業已認定如前，被告自應就占有系爭2 筆土地之合法權源
    負舉證之責。經查：
  1.被告雖提出65年1 月23日桃園縣政府警察局征購慈湖分駐所
    用地補償協議會記錄、桃園縣政府函後附之65年3 月4 日桃
    園縣警察局大溪分局慈湖分駐所用地第二次補償協議記錄、
    65年9 月4 日桃園縣警察局函稿、65年11月20日桃園縣警察
    局大溪分局函文、65年11月24日桃園縣政府函為證（依序見
    卷第157 頁即被證三、第156 及50-51 頁即被證一及二、第
    158- 160頁即被證四、第161-162 頁即被證五、第163-165
    頁即被證六），據以證明被告業已與江清成就系爭2 筆土地
    成立使用借貸協議之事實。惟觀諸上開文件，除該65年1 月
    23日桃園縣政府警察局征購慈湖分駐所用地補償協議會記錄
    曾經江清成本人簽名，為原告所不爭執外，其餘文件均係被
    告機關內部公文，無一有江清成之簽名用印，此亦為被告所
    不爭執，本院實無從據該等文件認定被告與江清成就系爭2
    筆土地有何成立使用借貸之協議。復稽之該留有江清成簽名
    之65年1 月23日桃園縣政府警察局征購慈湖分駐所用地補償
    協議會記錄之記載內容，亦僅得證明被告曾於65年1 月23日
    與江清成就系爭2 筆土地討論收購一事，然依記載內容被告
    與江清成顯未達成收購土地或使用借貸之協議。
  2.況縱認被告提出之桃園縣政府函後附之65年3 月4 日桃園縣
    警察局大溪分局慈湖分駐所用地第二次補償協議記錄之記載
    為真，亦即江清成曾同意被告以地價每坪200 元、地上物及
    土地改良費等合計每坪300 元之金額收購被告所需使用之系
    爭2 筆土地部分，且得先行使用所需用地，被告應將收購剩
    餘土地同時先行建築房屋一棟以便其居住等情，然依據該協
    議紀錄亦有註明：「本案報請上級核准後生效」，亦即不論
    桃園縣警察局大溪分局人員抑或出席之桃園縣警察局人員尚
    無權限決定是否與江清成就上開各點達成合意，上開協議各
    點仍須經上級機關意思表示後使得達成合意甚明；而觀諸其
    後被告所提出之其餘文件之記載內容，均僅係就價購土地部
    分批覆，無一曾提及上級機關有同意先行建築房屋一棟供江
    清成居住一事，且事後迄今亦未見被告有興建房屋予江清成
    居住之舉，即不能認定該次65年3 月4 日協議被告提出除價
    購部分外之其餘協議內容有經被告上級機關為同意之意思表
    示，而由該協議紀錄內容以觀，此一協議即被告應先行建築
    房屋一棟供江清成居住，當與被告收購土地議定價格一節為
    不可分離之契約內容，亦即江清成當係以被告先行建築房屋
    一棟供其居住，始願以該價格出售土地予被告並先行供被告
    使用，當屬契約成立必要之點甚明，則被告既未對此契約必
    要之點表示同意，依民法第153 條第2 項之規定，被告與江
    清成間之65年3 月4 日協議即因被告上級機關未就上開契約
    必要之點表示同意而不成立，其後被告內部之相關公文記載
    ，亦當僅係被告片面、自行之認定，不得據此主張被告與江
    清成有達成協議之事實。是以，被告執此一協議紀錄抗辯其
    與江清成曾有使用借貸之協議一節，洵無理由，不能成立。
  3.至被告雖聲請傳喚證人戊○○（即該65年3 月4 日協議紀錄
    所載之紀錄人）、乙○○（即該65年3 月4 日協議紀錄所載
    之桃園縣政府出席人員）、丙○○（即該65年3 月4 日協議
    紀錄所載之大溪鎮公所出席人員）、庚○○（即該65年3 月
    4 日協議紀錄所載之出席業主之一）到庭作證，惟該等證人
    到庭經本院提示該65年3 月4 日協議紀錄後，證人戊○○證
    稱：該65年3 月4 日協議會議伊沒有參與，該紀錄不是伊記
    載，其上簽名也不是伊筆跡等語；證人乙○○證稱：沒有印
    象曾參與該次會議，其上簽名非伊筆跡等語；證人丙○○證
    稱：已忘記此事，該協議紀錄上簽名非伊筆跡等語；證人庚
    ○○證稱：有參加過一次慈湖分駐所用地之協調會，但其他
    地主伊不認識，不知道其他地主是誰、有無同意無償借用一
    事，該協議紀錄上簽名非伊筆跡等語（卷第97-104頁）。則
    上開證人所述，均無從證明被告抗辯有權占用系爭2 筆土地
    之事實為真，難以採為被告有利之認定。被告又另聲請傳喚
    該65年3 月4 日協議紀錄所載之另一出席業主己○○，惟被
    告提出之己○○戶籍謄本記載其設籍址為台北縣板橋市戶政
    事務所，經本院二次送達該址傳喚其到庭作證均遭「現址查
    無此人」退件，此有己○○之戶籍謄本、送達證書2 份在卷
    可稽（卷第146 、147 、152 頁），被告亦未陳報己○○之
    現住地址以供傳喚，本院自無從予以調查。至被告請求本院
    發函向桃園縣政府調閱該65年3 月4 日協議紀錄之相關資料
    原本，亦經桃園縣政府於98年6 月26日以府地徵字第098024
    596 號函覆稱：該等資料因已逾保存期限銷毀，故查無該用
    地相關資料等語（卷第151 、174 頁），是被告主張該次協
    議紀錄係經謄寫後之資料，另有經江清成簽名之原本存在一
    情，亦屬不能證明。
  4.據上，被告抗辯與原告前手江清成就系爭2 筆土地有使用借
    貸協議存在之事實，不能證明為真，被告所有之系爭地上物
    占用系爭2 筆土地，自屬無權占有。
  5.按所有人對於無權占有或侵奪其所有物者，得請求返還之，
    對於妨害其所有權者，得請求除去之，民法第767 條前段及
    中段定有明文。又按各共有人對於第三人，得就共有物之全
    部，為本於所有權之請求，民法第821 條前段亦有明文。被
    告所有之系爭地上物無權占用原告所有之土地，顯已妨害原
    告所有權之行使，則原告本於所有人之地位，請求被告將系
    爭地上物予以拆除，並將占用土地騰空返還原告及其他共有
    人全體，為有理由，應予准許。
  (二)按無法律上之原因而受利益，致他人受損害者，應返還其利
    益，民法第179 條定有明文。本件被告無權占有原告之土地
    ，依社會之通常觀念，可能獲得相當於租金之利益，並致原
    告受有損害，原告得依民法第179 條之規定，請求被告返還
    其等占用系爭土地相當於租金之不當得利（最高法院61年臺
    上字第1695號判例、87年度臺上字第2100號判決意旨參照）
    。本件被告無權占有系爭2 筆土地，而消極減免其應支付使
    用該土地之代價，即受有利益，並因而致原告占有使用系爭
    2 筆土地之權益受有損害，原告依不當得利法律關係，請求
    被告返還所受不當得利，於法洵無不合。茲就原告請求之不
    當得利金額審酌如下：
  1.按「城市地方房屋之租金，以不超過土地及其建築物申報總
    價年息百分之十為限」，「第97條、第99條及第101 條之規
    定，於租用基地建築房屋均準用之。」，土地法第97 條 、
    第105 條分別著有規定，是該金額究以若干為適當，依土地
    法第105 條準用同法第97條、土地法施行法第25條之規定，
    應參酌基地之位置、工商繁榮之程度、占用人利用基地之經
    濟價值及所受利益等項，在申報地價年息10％限度內決定之
    。又計算「土地申報總價額」之基準，依土地法施行法第25
    條、土地法第148 條、平均地權條例第16條等規定，係以土
    地所有權人依法所申報之地價為其法定地價，如土地所有權
    人未於公告期間申報地價者，始以公告地價百分之80為其申
    報地價。經查，本件被告占用之系爭2 筆土地面積共計844
    平方公尺（參見附圖，計算式：203+27+95+109+107+57+179
    +59+5+3 ＝844） ，又系爭2 筆土地對面即兩蔣文化園區（
    即慈湖、後慈湖），前方面臨桃園縣大溪鎮○○路○段，可
    通往角板山行館、拉拉山等觀光景點，遊客往來頗多，繁榮
    程度非低，現為被告占用使用為公務之辦公廳舍，此為兩造
    所不爭執，並有原告所繪現場圖、現場照片5 張可供參酌（
    卷第72-75 頁），本院審酌系爭土地之繁榮程度、利用情形
    及所在位置，及系爭2 筆土地原告於96年1 月起之申報地價
    均係每平方公尺656 元（卷第31、34頁之土地登記謄本），
    認以該申報地價年息8 ％計算應屬適當。是被告每年應返還
    原告之不當得利金額為11,073元【計算式：656 元×844 ㎡
    ×8 ％×1/4 ＝11,073，小數點以下四捨五入，下同】，每
    月即923 元（計算式：11,073÷12＝923） 。從而，原告請
    求被告返還自起訴狀繕本送達被告之日（即97年10月22日，
    卷第27頁之送達證書）起回溯5 年即自92年10月23日至97年
    10月22日止之不當得利即為55,365元（11,073×5 ＝55,365
    ），及自起訴狀繕本送達被告翌日即97年10月23日起至被告
    返還所占用土地之日止，按月原告給付不當得利金923 元，
    為有理由，應予准許，逾此部分之請求，則屬無據，應予駁
    回。
  2.至原告以系爭2 筆土地遭被告占用作為慈湖分駐所，剩餘之
    零星土地原告亦無法利用，故主張以系爭2 筆土地全部面積
    計算被告不當得利之金額云云。惟按依不當得利之法則請求
    返還不當得利，以無法律上之原因而受利益，致他人受有損
    害為其要件，故其得請求返還之範圍，應以對方所受之利益
    為度，非以請求人所受損害若干為準。據此，原告執上開理
    由主張其餘零星之土地亦無法使用之損害應一併算入，洵屬
    無據，不應准許。
五、綜上所述，原告主張被告所有之系爭地上物無法律權源占用
    系爭2 筆土地，應為可採；被告抗辯伊占有系爭2 筆土地有
    合法權源，為不可採。從而，原告本於所有物返還請求權、
    不當得利之法律關係，請求被告應將系爭地上物拆除，將占
    用土地騰空返還原告及其他共有人全體，暨應給付原告55,3
    65元，及自97年10月23日起至返還土地之日止，按月給付被
    上訴人923 元，為有理由，應予准許。逾此部分之請求，則
    屬無據，應予駁回。
六、兩造就均陳明願供擔保，聲請宣告假執行及免為假執行，經
    核有關原告勝訴部分，均無不合，爰分別酌定相當之擔保金
    額准許之。至原告敗訴部分，其假執行之聲請已失所附麗，
    應予駁回。
七、訴訟費用負擔之依據：民事訴訟法第79條。
中    華    民    國    98    年    7     月    31    日
                  民事第一庭    法  官  陳雪玉
如對本判決上訴，須於判決送達後二十日內向本院提出上訴狀。
上列正本證明與原本無異。
中    華    民    國    98    年    8     月    5     日
                                書記官  吳瓊英

司法院資訊處製作；財團法人民間司法改革基金會備份。
